【裁判字號】    99,事聲,109
【裁判日期】    991210
【裁判案由】    聲明異議
【裁判全文】
臺灣嘉義地方法院民事裁定             99年度事聲字第109號
異  議  人  邱上平
代  理  人  邱創典律師
相  對  人  許陳秀鳳
上列當事人因分割共有物強制執行事件，異議人對於民國99年10
月28日本院民事執行處司法事務官95年度執字第13879號裁定提
出異議，本院裁定如下：
    主  文
異議駁回。
    理  由
一按司法事務官處理事件所為之處分，與法院所為者有同一之效
  力。當事人對於司法事務官處理事件所為之終局處分，得於處
  分送達後10日之不變期間內，以書狀向司法事務官提出異議。
  司法事務官認前項異議有理由時，應另為適當之處分；認異議
  為無理由者，應送請法院裁定之。法院認第一項之異議為有理
  由時，應為適當之裁定；認異議為無理由者，應以裁定駁回之
  。民事訴訟法第240條之3、第240之4條亦分別定有明文。本件
  異議人係對於本院民事執行處司法事務官所為裁定聲明異議，
  經司法事務官認其異議無理由而送請本院為裁定，核與上開條
  文規定相符，先予敘明。
二異議意旨略以：
(一)本件執行標的物嘉義市○○段320號土地（下稱系爭土地）於
  民國64年12月22日所有權登記完畢之日起迄今，均為相對人許
  陳秀鳳所有，其上667棟次建物於抵押物拍賣時亦為相對人所
  有，又本件僅以系爭土地為抵押，建物並無為抵押之共同擔保
  ，則於本院83年度執字第1159號強制執行事件拍賣時，原667
  棟次建物應視為已有地上權，異議人經由拍賣程序取得該667
  棟次建物，亦一併繼承該地上權。又依嘉義市政府稅務局核發
  之667棟次建物稅籍證明書，667號建物之房屋稅起課日期為73
  年6月，先於系爭土地抵押權設定之日期，足認定系爭土地於
  設定抵押權予異議人時，667棟次建物已存在，且該建物於83
  年度執字第1159號強制執行事件拍賣時，由異議人承受並繳足
  價金新臺幣（下同）3,071,000元，及建物之稅籍證明書記載
  99年房屋現值319,300元，亦足認667棟次建物具相當之經濟價
  值，符合最高法院57年臺上字第1303號判例意旨，得適用民法
  第876條。故異議人得依土地法第104條第1項規定，聲請准予
  優先承買，以利基地與房屋合歸一人所有，使法律關係單純。
(二)異議人於83年度執字第1159號執行事件因拍賣取得873棟次房
  屋時，依最高法院73年度第5次民事庭會議決議，認使用土地
  之房屋所有人與土地所有人間，其法律關係係屬租賃，而按租
  賃依民法債編施行法第24條第1項規定，債編施行前所定之租
  賃契約，於施行後其效力依民法債編之規定，則異議人與債務
  人間就拍賣之不動產，顯有租賃關係存在，依土地法第104條
  第1項規定，自有優先承買權。
(三)依土地法第104條之1之規定，基地出賣係指房屋坐落土地之所
  在地號，非僅限房屋本身之基地。退而言之，如認異議人僅就
  房屋基地部分有優先承買權，原裁定亦應就異議人所請求房屋
  坐落基地部分准許，其餘部分裁定駁回，始為允當，原裁定駁
  回異議人全部之聲請，不無違誤。綜上，原裁定認事用法有誤
  ，爰依法聲明異議，並聲明請求廢棄原裁定。
三本院之判斷：
(一)按修正前民法第757條明定，物權，除本法或其他法律有規定
  外，不得創設。準此，依同法第876條第1項規定設定抵押權時
  ，土地及其土地上之建築物，同屬於一人所有，而僅以土地或
  僅以建築物為抵押者，於抵押物拍賣時，視為已有地上權之設
  定。可知基於物權法定主義精神，法定地上權必須合於法律之
  特別規定，始能成立。亦即須於設定抵押權時，土地及其土地
  上之建築物，同屬於一人所有，而僅以土地或僅以建築物為抵
  押者，於抵押物拍賣時為其成立法定地上權要件。經查：系爭
  土地上之667棟次建物並非抵押之標的物，此為異議人所自承
  ，並有土地登記謄本在卷可稽，是異議人經本院83年度執字第
  1159號強制執行事件程序拍定取得667棟次建物時，核與前揭
  規定所稱抵押物拍賣時不符，自無該條之適用。異議人據以主
  張原667棟次建物拍賣時應視為已有地上權，並繼承該地上權
  等語，尚無足採。
(二)次按基地出賣時，地上權人、典權人或承租人有依同樣條件優
  先購買之權，第104條第1項前段定有明文。又土地與房屋同屬
  一人，而將土地及房屋分開同時或先後出賣時，依最高法院48
  年臺上字第1457號判例，應推斷土地承買人默許房屋承買人繼
  續使用土地，參照該判例之原判決全部裁判意旨，係認為使用
  土地之房屋所有人對土地所有人應支付相當之代價，則其法律
  關係之性質，當屬租賃，固有最高法院73年度第5次民事庭會
  議決議可資參照。然查：系爭土地及其上667棟次建物原均係
  許陳秀鳳所有，嗣異議人經本院83年度執字第1159號執行事件
  之拍賣程序拍定取得667棟次建物，並於85年7月5日領得權利
  移轉證書等情，業經本院調取83年度執字第1159號卷宗核閱無
  訛，是系爭土地自異議人取得667棟次建物迄至本院95年度執
  字第13879號拍定前止，並未出賣，無土地承買人，自無前揭
  判例及決議意旨所稱應推斷「土地承買人」與房屋承買人間之
  法律關係為租賃之可言，是異議人主張依前揭最高法院決議及
  判例意旨，主張就系爭土地有租賃關係存在，進而依土地法第
  104條第1項規定，主張有優先承買權，自屬無據。
四綜上所述，異議人主張就系爭土地有優先承買權，尚屬無據，
  原裁定駁回異議之聲請，並無違誤，異議人指摘原裁定不當，
  求予廢棄改判，為無理由，應予駁回。
五據上論結：本件異議為無理由，依民事訴訟法第240條之4第3
  項後段，裁定如主文。
中    華    民    國    99    年    12    月    10    日
                  民事第三庭法  官  蘇雅慧
正本係照原本作成。
如對本裁定抗告，須於裁定送達後10日內向本院提出抗告狀（應
附繕本），並繳納抗告費1,000元。
中    華    民    國    99    年    12    月    10    日
                            書記官  李佳惠

司法院資訊處製作；財團法人民間司法改革基金會備份。
